【裁判字號】    85,台上,385
【裁判日期】    850125
【裁判案由】    重利
【裁判全文】
最高法院刑事判決                                八十五年度台上字第三八五號
    上訴人  甲○○
右上訴人因重利案件，不服台灣高等法院高雄分院中華民國八十四年五月三十日第二
審判決（八十四年度上訴字第八十六號，起訴案號：台灣高雄地方法院檢察署八十三
年度偵字第一三五四七號），提起上訴，本院判決如左：
    主  文
原判決關於以重利為常業部分撤銷，發回台灣高等法院高雄分院。
    理  由
本件原判決認定上訴人甲○○基於常業放高利貸之犯意，自民國八十三年三月上旬退
伍後，在高雄縣鳳山市○○路與瑞竹路口附近，以貨櫃屋經營「吉利車行」為名義，
在報紙刊登原車可用，提供借款之廣告，以00－0000000號電話為聯絡工具
，並僱用有犯意聯絡之成年女子謝秀玉（年籍住所不詳，未據起訴）擔任會計，負責
聯絡及放款工作，從事高利貸放款業務。乘李連吉、李崑松、邱樹椿、張龍鎮、陳宏
達等人急迫之際，貸以金錢，並以預扣月息十分之方式，取得與原本顯不相當之重利
，如邱樹椿借用新台幣（下同）三萬元，利息先扣三千元，實際僅借得二萬七千元，
於一個月期滿即須返還三萬元，屆期無法返還，每月即應付息三千元，而以放高利貸
所得供生活之資。嗣於八十三年七月六日下午四時五十分許，為警查獲，並扣得其所
有供犯罪使用或預備如原判決附表所示之物等情。因而撤銷第一審關於此部分之判決
，改判仍論處上訴人以重利為常業罪刑，固非無見。
惟查：(一)、除有特別規定外，已受請求之事項未予判決，或未受請求之事項予以判決
者，其判決當然為違背法令，刑事訴訟法第三百七十九條第十二款定有明文。本件檢
察官係以上訴人趁鍾進亮、李崑松、邱樹椿、顏俊嘉、陳宏達、李連吉、張龍鎮等不
特定人急需用錢，貸款予各該人等之事實，對上訴人提起公訴，但原審對檢察官起訴
上訴人貸款予鍾進亮、顏俊嘉取得重利部分，並未審酌說明，則原判決顯有已受請求
之事項未予判決之違法。(二)、有罪之科刑判決，須將認定之犯罪事實詳細記載於事實
欄，然後於理由內逐一說明其憑以認定之證據，及其認定之理由，以使事實與理由兩
相一致，方為適法。倘事實未有記載，而理由加以說明，是為理由失其依據；而事實
有此記載，理由未予說明，則為理由不備，按諸刑事訴訟法第三百七十九條第十四款
規定，其判決當然為違背法令，自足構成撤銷之原因。本件原判決事實欄，並未確切
記載上訴人究竟貸予李連吉、李崑松、張龍鎮、陳宏達之金額為若干﹖而取得如何與
原本顯不相當之重利，已不足以判斷其適用法令是否正當，且理由內亦未說明上訴人
貸予李連吉金錢取得重利之證據。原審就此未為詳查審究明白，於事實欄內為翔實確
切之記載，難謂無應於審判期日調查之證據未予調查及理由不備之違法。上訴意旨指
摘原判決關於此部分不當，非無理由，應認有撤銷發回更審之原因。原判決關於上訴
人自八十年八月間起至八十三年二月底止，經營高利貸，不另諭知無罪部分，基於審
判不可分之原則，併予發回。
據上論結，應依刑事訴訟法第三百九十七條、第四百零一條，判決如主文。
中      華      民      國    八十五    年      一      月    二十五    日
                              最高法院刑事第七庭
                                  審判長法官  董  明  霈
                                        法官  丁  錦  清
                                        法官  楊  商  江
                                        法官  賴  忠  星
                                        法官  林  文  豐
      右正本證明與原本無異
                                              書  記  官
中      華      民      國    八十五    年      二      月      一      日


司法院資訊處製作；財團法人民間司法改革基金會備份。
